臺灣高等法院民事判決　　　　　　　　　100年度上字第203號
上　訴　人　宋英雄
訴訟代理人　呂理胡律師
　　　　　　唐永洪律師
被　上訴人　張松雄
訴訟代理人　許朝財律師
複　代理人　林永祥律師
上列當事人間請求返還合夥出資事件，上訴人對於中華民國100
年1 月14日臺灣桃園地方法院98年度訴字第1858號第一審判決提
起上訴，本院於100年6月28日言詞辯論終結，判決如下：
    主  文
上訴駁回。
第二審訴訟費用由上訴人負擔。
    事實及理由
一、上訴人主張：兩造前於民國62年7月23日、24日間以合夥出
    資方式購買原始地號為桃園縣楊梅鎮○○段水尾小段135之9
    、140、147、148地號土地（下稱系爭土地），出資額比例
    均等，所有價款分別於62年9月29日、62年12月29日付清，
    並由被上訴人負責管理及出售事宜，被上訴人於97年2月1日
    寄予伊之存證信函中自承兩造間確有合夥關係存在。兩造間
    之合夥目的事業為共同出資購地再出售獲利，現僅存桃園縣
    楊梅鎮○○段水尾小段135之13地號土地（下稱系爭135之13
    地號土地，面積20平方公尺，62年10月22日分割自135之9地
    號）仍未售出，而被上訴人於96年間交付系爭135之13地號
    土地所有權狀予伊時，其上載明與伊共有此筆土地，可見被
    上訴人以共有該筆土地之方式完成合夥目的。依民法第692
    條第3款規定，合夥關係已因目的事業完成而解散，被上訴
    人竟怠與伊完成清算程序，雖經伊屢以存證信函催告而未獲
    置理，伊依合夥之法律關係，請求被上訴人清算合夥財產（
    原審為上訴人全部敗訴之判決，上訴人聲明不服，提起上訴
    ）。其上訴聲明：(一)被上訴人應協同伊清算至98年8月31日
    止合夥財產之情況。(二)被上訴人應依清算結果分析合夥財產
    ，返還上訴人應得之金額。(三)前項聲明，願供擔保請准宣告
    假執行。
二、被上訴人則以：兩造間係共同出資購買土地，再出售後分配
    利益，並非合夥關係，故無清算結果分析合夥財產之問題。
    又購買及出售土地當時均由兩造共同出面處理，亦有部分土
    地登記於上訴人名下，兩造所共同購買之土地於69年5月5日
    前已全部售出，並於69年結算完畢。結算之帳冊亦經上訴人
    簽名確認，且該帳冊原本於90年之前即交由上訴人保管。該
    帳冊資料上記載「清」字樣即表示該筆帳款已經結清。嗣原
    地主因發現其售出土地中之系爭135之13地號土地漏未移轉
    登記，故於90年5月23日移轉登記予伊，伊隨即告知上訴人
    ，當時上訴人並未表示任何意見，現竟提起本件訴訟，自無
    理由。本件事實迄今已近30年，兩造對當時情況均不復記憶
    ，況兩造於69年後仍時有往來，上訴人更曾向伊借款，若尚
    有款項未分配，上訴人又何須向伊借款？足見系爭土地買賣
    款項早已結算完畢甚明。退步言，縱令上訴人請求權確屬存
    在，亦早罹於消滅時效等語，資為抗辯。其答辯聲明：上訴
    人之訴駁回。
三、兩造就前於62年7月23日、24日間共同出資購買系爭土地，
    出資額比例均等，所有土地價款亦分別於62年9月29日、62
    年12月29日付清，並由被上訴人負責土地管理及出售事宜之
    事實並不爭執，且有不動產買賣契約書、系爭土地登記簿謄
    本可稽（見原審卷7至13、54至196頁），並經原審調取臺灣
    桃園地方法院檢察署（下稱桃園地檢署）97年度偵字第2575
    5號（下稱第25755號）案件卷宗就其中所附兩造共同出資購
    買並出售土地之帳冊明細核閱無訛，堪信為真實。
四、按當事人主張有利於己之事實者，就其事實有舉證之責任，
    民事訴訟法第277條前段定有明文。依本條文所定之舉證責
    任分配，何造當事人主張應適用某一法規，即應由該造當事
    人就適用法規所必須之具體要件事實，負舉證責任。本件上
    訴人主張兩造間存有合夥關係，依前揭舉證責任分配原則，
    應由上訴人就兩造間有互約出資以經營共同事業之利己事實
    ，舉證以實其說。上訴人主張兩造間成立合夥，無非執不動
    產買賣契約書、前揭135之13地號土地所有權狀、被上訴人
    委託鄭世脩律師於97年2月1日寄予上訴人之存證信函、桃園
    地檢署第25755號不起訴處分書為證（見原審卷7至18頁），
    惟查：
  (一)按合夥者，謂二人以上互約出資以經營共同事業之契約，民
    法第667條第1項定有明文，可知民法上之合夥，係指二人以
    上互約出資以經營共同事業，分享其營業所生利益及分擔所
    生損失之契約，合夥之經濟目的在於共同事業之積極經營，
    而非單純共同出資取得特定財產而期待該財產將來可獲得自
    然漲價之利益。故如僅共同出資取得財產，而未有經營共同
    事業之約定者，即非合夥，而為合資，此從民法第671條關
    於合夥事務之執行，第676、677條關於事務年度之結算及損
    益分配，第681條關於合夥人對合夥債務之連帶責任等規定
    ，均係著重於合夥事務之執行及盈虧之分配，而非單純期待
    利益之自然發生等情觀之即明。又合夥應就如何出資及共同
    事業之經營為確實之約定，始足當之，倘僅單純出資取得財
    產，而未約定經營共同事業者，縱將來可獲得相當之利益，
    自僅屬合資或共同出資之無名契約（最高法院94年台上字第
    1793號判決意旨參照）。
  (二)查本件兩造間之契約內容為兩造合資購買土地後出售，所得
    利潤由兩造平分，此為兩造所不爭執，上訴人雖主張兩造間
    約定由被上訴人為執行人，將所購買土地整地分割後再出售
    圖利，惟就契約目的而言，兩造僅係期待土地因分割後，小
    面積土地較易出售，及土地增值可獲取利益，尚難認有何共
    同合夥事業之經營，依上開說明，兩造間並非民法所規定之
    合夥契約甚明。
  (三)上訴人所提出之62年7月13日不動產買賣契書、62年7月24日
    不動產買賣契約書（見原審卷7至12頁），僅能證明被上訴
    人為買受人，向出賣人李榮光購買土地之事實，而前揭135
    之13地號土地之土地所有權狀（見原審卷13頁），亦僅能證
    明被上訴人於90年5月23日取得該土地所有權，此外，均並
    不能證明兩造存有合夥關係。至於所謂被上訴人所委任之律
    師於97年2月1日寄發之存證信函（見原審卷14至16頁），核
    其內容亦係否認兩造間有合夥關係存在。又桃園地檢署前揭
    第25755號不起訴處分書，僅係敘明上訴人於97年2月間持內
    容不利於被上訴人之存證信函至錫福宮之目的，在於向現場
    之人士徵詢意見，並非故意散布於眾，即無刑法誹謗之罪責
    ，故對上訴人為不起訴處分，此有該不起訴處分書可稽（見
    原審卷17、18頁），該不起訴處分書並不能證明兩造間有合
    夥關係存在。
  (四)從而，兩造僅是出資共同購買土地，日後再出售土地以獲利
    ，並無共同經營合夥事業之行為，與合夥之構成要件不符。
    上訴人復未能舉證證明兩造間存有合夥關係，其主張自非可
    採。
五、綜上所述，上訴人依民法合夥之法律關係，請求被上訴人應
    協同清算至98年8月31日止合夥財產之情況，及應依清算結
    果分析合夥財產，返還上訴人應得之金額，為無理由，不應
    准許。其假執行之聲請亦失附麗，應併予駁回。原審為上訴
    人敗訴之判決，及駁回其假執行之聲請，並無不合。上訴意
    旨指摘原判決不當，求予廢棄改判，為無理由，應予駁回。
六、本件事證已臻明確，兩造其餘攻擊防禦方法及立論之證據資
    料，均經本院審酌後，對判決結果不生影響，爰無庸逐一論
    述，併此敘明。
七、據上論結，本件上訴為無理由，依民事訴訟法第449條第1項
    、第78條，判決如主文。
中    華    民    國   100    年    7     月    26    日
                  民事第十六庭
                        審判長法  官  王聖惠
                              法  官  謝碧莉
                              法  官  呂淑玲
正本係照原本作成。
上訴人如不服本判決，應於收受送達後20日內向本院提出上訴書
狀，其未表明上訴理由者，應於提出上訴後20日內向本院補提理
由書狀（均須按他造當事人之人數附繕本）上訴時應提出委任律
師或具有律師資格之人之委任狀；委任有律師資格者，另應附具
律師資格證書及釋明委任人與受任人有民事訴訟法第466條之1第
1項但書或第2項（詳附註）所定關係之釋明文書影本。如委任律
師提起上訴者，應一併繳納上訴審裁判費。
中    華    民    國   100    年    7     月    26    日
                              書記官  明祖全
附註：
民事訴訟法第466條之1（第1項、第2項）：
對於第二審判決上訴，上訴人應委任律師為訴訟代理人。但上訴
人或其他法定代理人具有律師資格者，不在此限。
上訴人之配偶、三親等內之血親、二親等內之姻親，或上訴人為
法人、中央或地方機關時，其所屬專任人員具有律師資格並經法
院認為適當者，亦得為第三審訴訟代理人。